臺灣臺北地方法院民事判決　　　　　　　93年度訴字第4529號
原　　　告　丁○○
訴訟代理人　蔡進欽律師
被　　　告　環華證券金融股份有限公司
法定代理人　甲○○
訴訟代理人　乙○○
　　　　　　丙○○
上列當事人間確認債權關係不存在事件，本院於中華民國九十四
年十月二十七日言詞辯論終結，判決如下：
    主  文
確認被告與原告間於民國八十五年九月十四日簽訂之融資融券關
係不存在。
訴訟費用由被告負擔。
    事實及理由
壹、原告主張：
一、被告前以原告丁○○於民國85年9月14日簽訂融資證券契約
    書，並自於87年12月8日起陸續向被告融資買進訴外人立大
    農畜興業股份有限公司發行股票，嗣因原告未依約維持交易
    帳戶之比例，經被告逕行處分股票、並扣除費用、稅捐，尚
    欠新台幣（下同）3,017,453元未償，依約原告負有清償本
    息、違約金之義務，經被告於92年7月14日向台灣台南地方
    法院聲請發支付命令。惟原告從未與被告簽訂融資證券契約
    ，要係遭人冒名偽造，嗣原告依法聲明異議，被告始於該案
    審理中撤回。詎至日前原告為向其他金融機構申辦貸款，經
    告知被告已將系爭債務登錄財團法人金融聯合徵信中心，明
    顯使告債信受到影響，爰有確認之利益，爰依法提起本件確
    認之訴。
二、按確認法律關係不存在之訴，如被告主張其法律關係存在時
    ，應由被告負舉證責任，本件被告環華證券金融股份有限公
    司主張其與原告丁○○間有融資融券契約存在，自應由被告
    負舉證責任。據被告與訴外人建華證券股份有限公司忠孝分
    公司（以下稱建華忠孝分公司）簽定之代理契約，及被告制
    定之融資融券業務操作辦法，已規定應由投資人本人親簽「
    開立證券信用交易帳戶申請書」（下稱交易申請書）、及「
    融資融券契約書」，惟被告提出之各項文書，均非被告本人
    簽章，乃被告未舉證證明係被告簽章，尚難認定雙方已有融
    資融券關係存在。
三、原告前遺失經尋獲之75年3月1日所發之舊身分證背面「住遷
    註記」欄共有八枚投票所蓋之戳記，其中最下面之一枚為「
    79.1選」，但被告公司所提出之85年9月13日開立證券信用
    交易帳戶申請表上所附之原告身分證影本背面及鈞院向建華
    忠孝分公司函詢原告名義之開戶文件，該公司函復所附83年
    10月29日開戶文件中之身分證影本皆無「79.1選」之投票戳
    記，故以原告名義在被告公司及原萬盛公司之開戶身分證既
    與原告當時之身分證內容不符，即無從以身分證當時未遺失
    即認係被告親往開戶。至被告提出之財力證明、證券買賣交
    易資料、暨交易申請書上黏貼之身分證影本，均與原告無關
    亦與本件待證事實無涉，從未依上開契約繳付任何自備款。
四、聲明：如主文第一項所示。
貳、被告則以下列辯詞置辯：
一、系爭信用交易融資融券帳戶之開立，係透過被告公司之代理
    證券商，即前「萬盛證券股份有限公司忠孝分公司」（現經
    合併後已改為建華忠孝分公司）作成，代理證券商依據其與
    被告公司間之「代理契約」之約定，在自然人申辦信用交易
    融資融券帳戶時，應依「融資融券業務操作辦法」第9條之
    規定，由本人親自簽名並檢附徵信證明文件；另依同辦法第
    7條第1項規定，有關融資融券之申請係採證券商代理制度，
    被告公司係證券金融事業，並不直接接觸客戶。代理證券商
    在受理原告信用交易融資融券帳戶之申請開立時，應係由原
    告本人親自簽名並檢附相關資力證明文件以為辦理。原告辯
    稱伊未親自簽署「融資融券契約書」，應與事實未合。本案
    原告向被告公司申請開立之信用交易融資融券帳戶之相關資
    料，包括前揭「融資融券契約書」及「開立有價證券信用交
    易帳戶申請表」，即係經由被告公司之代理證券商（即建華
    證券忠孝分公司）所轉送，其中於「開立有價證券信用交易
    帳戶申請表」上即貼有原告之身分證影本，另隨前揭開戶文
    件併同轉送之資料，尚有原告之財力證明暨證券買賣交易記
    錄。蓋本件之系爭交易帳戶，要非係原告本人所辦理開立，
    則何以於前揭說明之貼有原告身分證件影本之「開立有價證
　　券信用交易帳戶申請表」、原告之財力證明暨原告之證券買
　  賣交易記錄等資料，能經由被告公司之代理證券商處轉送至
    被告公司？是原告於系爭交易帳戶係「遭冒名偽造」之主張
    ，並不足採。
二、系爭帳戶融資買進立大農畜興業股份有限公司股票，係透過
    「建華證券忠孝分公司」作成：按「融資融券業務操作辦法
    」第18條第1項、第2項規定，委託人每一營業日為融資融券
    買賣之成交情形，均由被告公司之代理證券商以電腦傳輸及
    遞送報表方式通知被告公司撥付融資金。是原告於系爭交易
    所繳付之自備款，亦由被告公司之代理證券商代為扣款後，
    方得順利辦理交割完竣無誤。若系爭交易要非係原告本人所
    為，而係如原告主張之「遭冒名偽造」，則該「冒名偽造之
    人」何以甘冒系爭交易自備款事後無法取回之巨大風險，將
    系爭交易之自備款，存（匯）入以原告名義開立之供系爭交
    易帳戶款券交割銀行帳戶？是原告「冒名」之主張，非但與
    常理相違，亦且未見有任何積極證據以實其說，其理由自不
    足採。
三、貼於系爭交易帳戶之原告身分證正本，應均處於原告所能掌
    握之狀態而未遺失：原告前於94年5月26日提呈民事準備書
    狀陳稱，其係「以為」身分證遺失而於87年12月10日申請補
    發，並「於一段時日後才又尋獲75年3月1日所發之舊身分證
    。」可知，貼於系爭交易帳戶之原告身分證正本，應均處於
    原告所能掌握之狀態而未遺失，則於原告同時持有兩張身分
    證正本之情況下，即不能排除原告係提供其所預先備妥之身
    分證影本，亦或將所有預先備妥之身分證影本提供他人以為
    開立系爭交易帳戶之可能，是原告以其身分證背面投票戳記
    字樣，主張系爭交易帳戶開立時點之身分證影本應與貼於被
    告公司所呈之樣式不同而否認其有開立系爭交易帳戶之陳述
    ，並不足採。
四、聲明：原告之訴駁回。
參、得心證之理由：
一、原告主張之事實，業據其提出支付命令聲請狀、融資融券申
    請書、財團法人金融聯合徵信中心查詢資料回覆書影本附卷
    可稽，被告則以上開辯詞資為抗辯，故本件爭執點在於原告
    有無在系爭之信用交易融資融券帳戶申請表、融資融券契約
    書上簽名蓋章？或授權他人簽名蓋章？
二、經查系爭信用交易融資融券帳戶申請表、融資融券契約書上
    之「丁○○」簽名及印文，業經原告否認為真正，且查將系
　　爭信用交易融資融券帳戶申請表、融資融券契約書上「丁○
  　○」簽名與原告親自在台南區中小企業銀行善化分行開戶之
    印鑑卡、大富證券股份有限公司客戶基本資料上姓名欄、櫃
    檯買賣有價證券開戶契約委託人欄、集保作業同意立同意書
    人欄、聲明書立聲明書欄、圈存同意書簽署人欄、委託人交
    割款券轉撥同意書立書人欄、客戶自填徵信資料表客戶簽章
    欄上及原告於94年2月25日當庭簽名四十遍之筆跡，送法務
    部調查局鑑定結果，在筆劃特徵上並不相同，此有法務部調
    查局94年3月15日調科貳字第9400110070號鑑定通知書附卷
    可查（見卷第 (一)第113頁），另本院依肉眼觀之，即可辨
    明系爭信用交易融資融券帳戶申請表、融資融券契約書上「
　　丁○○」之印文與上開其餘與之相比對文件上之印文不同，
　  可見系爭信用交易融資融券帳戶申請表、融資融券契約書上
    「丁○○」之簽名非原告所親簽及印文亦非其所使用。
三、又查被告雖辯稱系爭信用交易融資融券帳戶之開立，依「融
    資融券業務操作辦法」第9條之規定，由本人親自簽名並檢
    附徵信證明文件，其中於「開立有價證券信用交易帳戶申請
    表」上即貼有原告之身分證影本，尚有原告之財力證明暨證
    券買賣交易記錄云云，然查證人即系爭交易融資融券帳戶之
    開立承辦人何永婕（原名何淑女）於本院證稱：「．．．開
    戶程序當事人親自過來，帶著身分證正本，然後我們會給他
    開戶契約書填寫，我們影印身分證，及初核本人與身分證是
    否相符，初核完畢，就把件交給營業員。簽名應該要本人親
    簽，之間我去影印身分證，會離開，『無法確定是否本人親
    自簽名。』。．．．十年前我不能確定，我初核身分證，已
    認定他是本人，我就去影印身分證。．．．（被告訴訟代理
    人提示印鑑卡，蓋印鑑卡時是否有看到本人？）開戶契約書
    同時就應該要蓋印鑑卡。印鑑啟用日會延次一日，如果碰到
    例假日就會後延。開戶當天原告本人有到，這些東西，我也
    有拿給他蓋，『是否是他本人蓋的，我不確定』。」等語（
    見卷 (二)第53、54頁）；證人即負責審核資料之人員王瑞
    玲於本院證稱：「．．，經過開戶程序後，到我這裡來審核
    是否資料齊全，我就在介紹人欄簽名。（本院問：當時有無
    看到原告等人？）開戶經辦負責的，到我這邊是書面審查．
    ．．（被告訴訟代理人問：建華證券函送的八十三年十月二
    十九日萬盛委託買賣證券受託契約中原告簽名是否為他親簽
    ？）因為送到我這邊已經是開好戶的情形，是否親簽是經辦
    在負責。．．．（被告訴訟代理人問：請求提示87年10月29
    日徵信資料背面，證人何永婕說是營業員蓋章，你是否有見
    到原告本人？是否有面談到本人？是否你經辦的？）沒有見
    到本人。我沒有面談。這是簡單的徵信。」等語（見卷 (二
    ) 第32頁、第55頁），可見證人何永婕並無法確定系爭信用
    交易融資融券帳戶申請表、融資融券契約書上之「丁○○」
    姓名及印文是否為原告所親簽及用印，證人王瑞玲更是僅書
    面審核資料而已，又如何確定提出原告身分證影本者即為原
    告本人？況查萬盛證券公司當初所轉送被告有關原告之開立
    有價證券信用交易帳戶申請表上固貼有原告之身分證影本（
    見卷 (一)第42頁），惟審之該身分證背面並無「79.1選」
    之投票戳記，而原告失而復得之身分證背面卻有上開投票戳
    記（見卷 (二)第38、39頁），從而證人何永婕是否有實質
    審查原告身分證，核對本人，實有疑義，被告尚無法以「融
    資融券業務操作辦法」第9條有須由本人親自簽名之規定，
    即逕認系爭信用交易融資融券帳戶申請表、融資融券契約書
    係原告所親簽。至於財力證明及證券交易紀錄部分，其資金
    存放及往來帳戶固有原告名義開戶之國泰世華銀行忠孝分行
    開戶資料及交易資料在卷可參（見卷 (二)第42至48頁、第
    74、75頁、第86至105頁），然其上各式簽名均經原告否認
    為其所為（見卷 (二)第118頁），且經本院依肉眼觀之，亦
    不相同，故雖有上開財力證明及證券交易紀錄，亦不能證明
    係原告所提供及交易，進而證明原告與被告簽有融資融券契
    約。故被告所辯，自不足採。
四、再查被告辯稱系爭交易帳戶之原告身分證正本，應均處於原
    告所掌之狀態而未遺失，即不能排除其將預先備妥之身分證
    影本提供他人以為開立系爭帳戶之可能云云。經查系爭融資
    融券契約簽訂日期，固然早於原告於八十七年十二月申請補
    發身分證之日期，然若簽訂融資融券契約等開戶資料時，僅
    有身分證影本提出，則尚不足以證明係原告或其委託之他人
    所交付，蓋社會上申辦事務，須留存身分證影本所在多有，
    自難保沒有未經授權之人以他方法取得原告身分證影本，利
    用承辦人員核保不實之際，進而簽訂系爭融資融券等契約，
    故僅有身分證影本，不當然得證明係原告親自或授權他人提
    出，進而亦不能證明系爭信用交易融資融券帳戶申請表、融
    資融券契約書上係原告所親簽及蓋章或授權他人為之，從而
　　被告所為上開推論，尚不足採。
五、綜上所述，既然系爭信用交易融資融券帳戶申請表、融資融
    券契約書上之「丁○○」簽名及蓋章，不能證明係原告或授
    意他人所為，則原告請求確認被告與原告間於85年9月14日
    簽訂之融資融券關係不存在，即有理由，應予准許。
六、因本案事證已臻明確，兩造其餘主張陳述及所提之證據，經
    審酌後，認與判決結果無影響，爰不一一論駁，附此敘明。
肆、結論：本件原告之訴為有理由，依民事訴訟法第78條，判決
    如主文。
中　　華　　民　　國　　94　　年　　11　　月　　11　　日
                  民事第二庭    法　官　黃雯惠
以上正本係照原本作成。
如對本判決上訴，須於判決送達後20日內向本院提出上訴狀。
中　　華　　民　　國　　94　　年　　11　　月　　11　　日
                    　　　　　　書記官　林玗倩
